【裁判字號】    97,訴,779
【裁判日期】    980317
【裁判案由】    偽造文書等
【裁判全文】
臺灣臺中地方法院刑事判決               97年度訴字第779號
公  訴  人  臺灣臺中地方法院檢察署檢察官
被      告  丙○○
            丁○○
上列被告因偽造文書等案件，經檢察官提起公訴（96年度偵字第
24417號），本院判決如下：
    主    文
丙○○、丁○○共同犯業務侵占罪，各處有期徒刑壹年貳月，均
減為有期徒刑柒月。又成年人共同對兒童犯行使偽造私文書罪，
各處有期徒刑捌月，均減為有期徒刑肆月。偽造之「戊○○」印
章壹枚及如附表所示之偽造「戊○○」、「陳○○」簽名及印文
均沒收。均應執行有期徒刑拾月。偽造之「戊○○」印章壹枚及
如附表所示之偽造「戊○○」、「陳○○」簽名及印文均沒收。
    犯罪事實
一、丙○○與丁○○夫婦，均係國泰人壽保險股份有限公司（下
    稱國泰人壽）之業務員，負責推銷保險及收取保費，為從事
    業務之人，其等與甲○○原係鄰居，且甲○○曾以其子戊○○為要保人，其孫女陳○○（為民國92年出生之兒童，姓名
    年籍詳卷）為被保險人，向國泰人壽購買「國泰創世紀變額
    萬能壽險」（保單號碼0000000000號），嗣於95年4 月間，
    丙○○與丁○○告知甲○○上述保單之獲利良好，如能投資
    更多錢，獲利將更為可觀等語，甲○○旋於95年5 月2 日，
    由丙○○與丁○○陪同前往臺中縣梧棲郵局，領出其所有中
    華郵政梧棲郵局00000000000000號帳戶內之新臺幣230 萬元
    存款交給丙○○及丁○○，復一同前往臺中縣梧棲農會信用
    部保管箱，取出美金22500 元（起訴書誤載為25000 元）交
    予丙○○與丁○○，委託其等為甲○○之孫女陳○○購買投
    資型保單。詎丙○○、丁○○收受上述款項後，竟共同基於
    為自己不法所有意圖之犯意聯絡，未依甲○○之請託代為購
    買投資型保單，而將前開款項變易持有為不法所有，而予侵
    佔入己（後丙○○、丁○○於業務侵占行為完成後，陸續返
    還甲○○新臺幣10萬元、3 萬元，另新臺幣90萬元之債權由
    甲○○轉讓予案外人己○○後，丙○○、丁○○2 人以新臺
    幣30萬元與己○○處理此部分債務）。嗣丙○○與丁○○為
    掩飾其等業務侵占犯行，復另行基於行使偽造私文書及為自
    己不法所有意圖之犯意聯絡，於附表編號1 、2 所示時間，
    先於臺中地區委託不詳姓名之成年刻印業者，偽刻「戊○○
    」之印章1 枚，再由丙○○填寫附表1 、2 所示要保書上之
    相關資料，丁○○則持前開印章，在附表編號1 、2 所示要
    保書上，偽造如附表編號1 、2 所示之簽名及印文，共同完
    成附表編號1 、2 以戊○○及其女陳○○名義向國泰人壽購
    買保險之私文書，並推由丙○○持向不知情之國泰人壽相關
    承辦人員行使，使國泰人壽相關承辦人員誤信戊○○及陳○○確有意投保上開保險，而予核保，並於其後之95年5 月間
    某日，分別核發附表編號1 、2 所示之保險契約佣金予丁○○及丙○○，致生損害於戊○○、陳○○及國泰人壽對於管
    理保險之正確性。
二、案經告訴人甲○○、戊○○委由告訴代理人洪永叡律師訴由
    臺灣臺中地方法院檢察署檢察官偵查起訴。
    理    由
壹、程序方面：
    按「被告以外之人於審判外之陳述，雖不符前4 條（指刑事
    訴訟法第159 條之1 至第159 條之4） 之規定，而經當事人
    於審判程序同意作為證據，法院審酌該言詞陳述或書面陳述
    作成之情況，認為適當者，亦得為證據」，又「當事人、代
    理人或辯護人於法院調查證據時，知有第159 條第1 項不得
    為證據之情形，而未於言詞辯論終結前聲明異議，視為有前
    項之同意」，刑事訴訟法第159 條之5 第1 項、第2 項亦有
    明文。本件被告就本判決所引用證據之證據能力，均未於言
    詞辯論終結前聲明異議，自視為同意，合先敘明。
貳、實體方面：
一、訊據被告丙○○、丁○○固不否認有於95年5 月2 日，收受
    告訴人甲○○所領出之存款新臺幣230 萬元及美金22500 元
    一情，惟矢口否認有何業務侵占及偽造私文書犯行，均辯稱
    ：上開金錢為其等向告訴人甲○○所借貸，附表所示之保單
    也是告訴人甲○○要保的，保費為其等所代繳，當作是付給
    告訴人甲○○的利息云云，經查：
(一)、被告丙○○、丁○○2 人，均係國泰人壽之業務員，負責推
    銷保險及收取保費，為從事業務之人，其等與甲○○原係鄰
    居，告訴人甲○○於95年5 月2 日，由被告丙○○與丁○○
    陪同前往臺中縣梧棲郵局，領出其所有之新臺幣230 萬元存
    款交給丙○○2 人，再一同前往臺中縣梧棲農會信用部，領
    出保管箱內之美金22500 元交予被告2 人。復於同日，被告
    2 人推由被告丙○○負責填寫附表1 、2 所示要保書上之相
    關資料，被告丁○○則持前開「戊○○」之印章，在附表編
    號1 、2 所示要保書上，負責簽名及蓋印，共同完成附表編
    號1 、2 以戊○○及其女陳○○（為92年出生之兒童，姓名
    年籍詳卷）名義向國泰人壽購買保險之要保書等情，為告訴
    人甲○○於偵查及本院審理中證述甚詳，且為被告2 人所不
    爭，復有中華郵政梧棲郵局00000000000000號帳戶之客戶歷
    史交易清單及梧棲鎮農會97年4 月16日梧農信字第09760000
    44號函覆之保管箱開箱紀錄在卷可參（偵查卷第19頁、本院
    卷第53至第54頁），此部分之事實，堪信為真實。
(二)、告訴人甲○○交付予被告2 人前開金額之金錢，係欲用為甲○○之孫女陳○○投保投資型保單一情，業經告訴人甲○○
    於偵查中證述：伊交錢給丙○○及丁○○是要買賺錢的基金
    ，後來就是沒有去買，伊一直問他們，他們就叫伊放心說會
    幫忙處理，但後來也沒有看到錢等語（偵查卷第42頁）；於
    本院審理中證述：伊於95年5 月2 日，由被告2 人陪同前往
    臺中縣梧棲郵局，領出其所有之新臺幣230 萬元存款交給被
    告2 人，再一同前往臺中縣梧棲農會信用部，領出美金2250
    0 元交予被告2 人，要以伊孫女之名義購買基金給伊孫女將
    來唸書用，當時並沒有交予被告2 人印章，後來在該年度年
    底伊跟被告2 人要錢，被告2 人有歸還新臺幣10萬元等語（
    本院卷第40頁）。核與告訴人戊○○於本院審理中證述：該
    筆錢是伊爸爸留下的，伊告訴伊媽媽這筆錢由她處理。後來
    ，伊媽媽告訴伊，她有交給丙○○去投資，叫伊不要管，伊
    自己上網查伊投保資料，發現多了3 筆資料，伊就去問伊媽
    媽，有無幫伊投保，她說沒有，伊就問，錢如何處理，她不
    跟伊說，伊就打電話給丙○○，問是否有投保資料，丙○○
    回答說她很忙，伊遂跟丙○○約半個月後到伊家。當天伊太
    太、伊、伊媽媽、丙○○都到了，伊問丙○○是否有保單，
    丙○○就說，伊媽媽知道，但伊媽媽都不說話，丙○○還說
    ，買在高點，伊就問是否沒有用陳○○的名字買，丙○○說
    對，伊就說，是否將錢全部轉到陳○○的創世紀變額萬能壽
    險下，丙○○就要我們簽丁型的要保書，並說錢要分批轉進
    來，伊說錢是全部給你的，為何要分批還，且伊手上沒有任
    何收據可以證明，伊請丙○○開收據，她不肯，伊就叫她開
    本票，原本她不要，伊就叫她打電話給丁○○，丁○○來了
    後，伊就同樣的話重複一遍，後來丁○○同意開本票，因為
    伊媽媽之前有跟他們要過錢，他們曾還過新臺幣10萬元，所
    以丙○○就開新臺幣90萬元之本票3 張、20萬元之本票1張
    ，共新臺幣290 萬元。之後伊媽媽還有跟他們要錢，他們說
    沒有錢，只再匯了2 次總計新臺幣3 萬元，後來要跟他們再
    要錢，他們就不接電話，伊只好聲請本票裁定等語（本院卷
    第43至第44頁）相符，且有本院96年度票字第12001 號民事
    裁定在卷可參（偵查卷第22頁）。
(三)、被告2 人雖辯稱：告訴人甲○○交付之前開金錢為其等向告
    訴人甲○○所借貸云云，然告訴人甲○○平日係以撿拾垃圾
    回收為生，家庭經濟狀況並不佳，此為其於本院審理中證述
    明確（本院卷第38頁背面），其所交付被告2 人之新臺幣23
    0 萬元及美金22500 元，對一般人來說已非小額，對家境清
    寒之告訴人甲○○而言，更屬鉅款，衡諸常情，告訴人甲○○豈有僅依鄰居之誼，即任意借貸予被告2 人，且未書立任
    何借據以自保之理？況被告2 人亦稱其等與告訴人甲○○未
    言明借貸期限及利息，僅談及需用錢時，被告2 人需歸還等
    語（本院卷第116 頁），如此有違一般習慣之大方借貸，更
    非靠資源回收維生之告訴人甲○○所能為，足認被告2 人辯
    稱告訴人甲○○交付之前開金錢為借貸云云，顯與常情相違
    而難以採信，可知告訴人當初交付上開金錢時，應係為其孫
    女購買投資型之保單（即告訴人甲○○所認知之基金）無誤
    。
(四)、其次，告訴人甲○○前以其子戊○○為要保人，其孫女陳○○為被保險人，向國泰人壽購買「國泰創世紀變額萬能壽險
      」（保單號碼0000000000號），係由告訴人戊○○本人簽
    名，並未使用印章，有上開保險之要保書附卷可佐（偵查卷
    第13至第17頁），由此可知附表編號1 、2 所示保險應非經
    過告訴人戊○○本人之同意，否則要保人欄何不循前例由告
    訴人戊○○本人簽名？復以，附表編號1 、2 所示之要保書
    上所載戊○○之戶籍地址及住所均為被告2 人位於臺中縣梧
    棲鎮居○街92巷45號之住處，非告訴人甲○○或戊○○之地
    址，倘前開保險真係由告訴人甲○○委由被告2 人代為之，
    又何以非填寫告訴人甲○○之地址，更可徵附表1 、2 所示
    之要保書並非告訴人甲○○委託被告2 人代為投保。另以，
    被告2 人雖辯稱其等代為繳交之附表編號1 、2 保單保費係
    當作其等要給告訴人甲○○之借款利息，惟上開保險契約繳
    費採年繳方式，繳費期間高達20年，若以被告2 人所稱告訴
    人甲○○要用錢可隨時將借款取回，則該借款處於隨時被催
    討之情形，被告2 人又何需以繳費期限達20年之方式以償還
    利息，此顯與常理相違。
(五)、再者，依告訴人甲○○及戊○○所陳，前開交付被告2 人之
    款項，在告訴人甲○○之催討下，被告2 人已先歸還新臺幣
    10萬元，故被告2 人方應告訴人甲○○之要求開立新臺幣90
    萬元之本票3 張及20萬元之本票1 予告訴人甲○○，其後新
    臺幣90萬元之債權轉讓予訴外人己○○，由案外人己○○以
    新臺幣30萬元與被告2 人處理該部分之債務，業經告訴人甲○○、戊○○指訴甚明，並有本票4 張及債權轉讓契約書1
    紙在卷可佐（偵查卷第20至第21頁、本院卷第63頁），且被
    告2 人對於交付案外人己○○30萬元一情亦坦認不諱，可徵
    被告2 人辯稱上開款項在交付案外人己○○30萬元之前，已
    先歸還告訴人甲○○新臺幣30萬元云云（本院卷第118 頁）
    ，顯屬不實，益徵被告2 人畏罪情虛，臨訟杜撰之情。又被
    告丙○○、丁○○於業務侵占行為完成後，陸續返還甲○○
    新臺幣10萬元、3 萬元，另新臺幣90萬元之債權由甲○○轉
    讓予案外人己○○後，被告丙○○、丁○○2 人雖已以新臺
    幣30萬元與己○○處理此部分債務，惟此部分均不影響被告
    2 人業務侵占犯行之成立，應予敘明。至被告2 人所提出之
    陳○○之出生證明（本院卷第121 頁），未能證明係告訴人
    甲○○係何目的而交付被告2 人，及被告2 人於審理中聲請
    調閱陳○○之交付予國泰人壽之出生證明原本，本院認無調
    查之必要；另被告2 人所提出新臺幣100 萬元之本票3 張，
    經告訴人甲○○所否認為其所交還被告2 人，且無其他證據
    證明確為告訴人甲○○歸還被告2 人，尚難以此為被告2 人
    有利之認定，併此敘明。
(六)、從而，告訴人甲○○前開款項既非因借貸而交付被告2 人，
    而係為其孫女陳○○購買投資型保單之用，被告2 人未依約
    代為購買，而將前開款項挪為己用，顯有易持有為所有而為
    自己不法所有之意圖甚明。而被告2 人復未徵得告訴人戊○○之同意，以告訴人戊○○及其女陳○○名義填寫附表編號
    1 、2 之要保書，並推由被告丙○○交付予國泰人壽承辦人
    員而行使，使國泰人壽誤為核保，並核發附表編號1 、2 所
    示之佣金與其等2 人，其等偽造私文書及詐欺取財之犯行亦
    甚明確。
(七)、綜上所述，本件事證明確，被告2人犯行應堪認定。
貳、論罪科刑：
一、按行為後法律有變更者，適用行為時之法律。但行為後之法
    律有利於行為人者，適用最有利於行為人之法律，刑法第2
    條第1 項定有明文，茲因本件論罪科刑所適用刑法業於民國
    94年2 月2 日以華總一義字第09400014901 號令修正公布，
    並自95年7 月1 日起施行，法律有下列變更，爰比較新舊法
    如下：
(一)、關於共同正犯之規定，修正後刑法第28條規定：「二人以上
    共同實行犯罪之行為者，皆為正犯。」，修正前同條規定：
    「二人以上共同實施犯罪之行為者，皆為正犯。」，不論依
    修正前後規定，被告均構成共同正犯，對被告而言，並無有
    利或不利之情形，依刑法第2 條第1 項前段規定，應逕適用
    修正前刑法第28條。
(二)、關於牽連犯之規定，修正後刑法第55條刪除有關牽連犯之規
    定，因本件行為均在新法施行前，故以修正前之規定較有利
    於行為人，應依刑法第2 條第1 項前段之規定，適用修正前
    刑法第55條後段之規定。
(三)、關於定應執行刑之規定，修正後刑法第51條第5 款規定：「
    數罪併罰，分別宣告其罪之刑，依下列各款定其應執行者：
    ．．五、宣告多數有期徒刑者，於各刑中之最長期以上，各
    刑合併之刑期以下，定其刑期。但不得逾30年。」，較修正
    前刑法同條款規定：「數罪併罰，分別宣告其罪之刑，依左
    列各款定其應執行者：五、宣告多數有期徒刑者，於各刑中
    之最長期以上，各刑合併之刑期以下，定其刑期。但不得逾
    20年。」，對行為人不利，故依刑法第2條第1項前段之規定
    ，適用修正前刑法第51條第5款之規定。
(四)、綜上所述，經本院綜合比較結果，修正後刑法之規定並非較
    有利於被告，參酌修正後刑法第2 條第1 項前段、但書規定
    之「從舊從輕」原則，本案應適用修正前前揭刑法規定為法
    條適用之依據。
二、適用法條：
(一)、核被告丙○○、丁○○所為，係犯刑法第336 條第2 項之業
    務侵占罪、兒童及少年福利法第70條第1 項前段、第216 條
    、第210 條之行使偽造私文書罪（指行使偽造陳○○私文書
    部分）、第216 條、第210 條之行使偽造私文書罪（指行使
    偽造告訴人戊○○私文書部分）、第339 條第1 項詐欺取財
    罪。被告2 人偽刻「戊○○」之印章、於附表編號1 、2 偽
    造附表編號1 、2 所示之簽名及印文，均係偽造私文書之部
    分行為，應為偽造私文書之行為所吸收；又其等偽造私文書
    之低度行為，應為行使之高度行為所吸收，均不另論罪。
(二)、被告2 人委託臺中地區不詳姓名之成年刻印業者偽刻「戊○○」之印章1 枚，為間接正犯；其等2 人就上開業務侵占罪
    、行使偽造私文書罪、詐欺取財罪3 罪間，有犯意聯絡及行
    為分擔，均為共同正犯。
(三)、被告2 人於附表編號1 、2 所示之時間，以附表編號1 、2
    所示名義人偽造私文書之行為，係於緊密之時地，為達同一
    目的，本於單一犯意接續進行，此部分犯行自為接續犯之單
    純一罪，應只論以一行使偽造私文書罪。又其等以一行為偽
    造被害人「戊○○」、「陳○○」名義之私文書，為同種想
    像競合犯，應從一重之偽造「陳○○」名義之私文書罪處斷
    （詳如(四)述）。被告2 人所犯上開行使偽造私文書罪及詐欺
    取財罪2 罪間，為方法、結果之牽連關係，應從刑法修正前
    之牽連犯規定，從一重之行使偽造私文書罪處斷。其等2 人
    所犯上開業務侵占罪、行使偽造私文書罪，犯意各別，行為
    互殊，應予分論併罰。
(四)、被告2 人為成年人，被害人陳○○當時未滿12歲之兒童，有
    卷附全戶戶籍資料查詢結果在卷可憑（本院卷第110 頁），
    被告故意對兒童即陳○○犯行使偽造私文書部分應依兒童及
    少年福利法第70條第1 項前段之規定，加重其刑，此係對被
    害人為少年之特殊要件予以加重處罰，乃就犯罪類型變更之
    個別犯罪行為予以加重，自屬刑法分則加重之性質（最高法
    院92年度第1次刑事庭會議決議可資參照）。
(五)、被告2 人偽造「戊○○」印章及詐欺取財罪部分之犯行雖未
    據公訴意旨敘明，惟此部分犯行與已起訴之行使偽造私文書
    分別為實質上一罪及牽連犯裁判上一罪之關係，依刑事訴訟
    法第267 條為起訴效力所及，本院自得予以一併審酌。
(六)、爰審酌被告2 人不知克己慎行並循合法途徑獲取財富，竟藉
    業務上告訴人甲○○委託之便，趁機侵占其之款項，其等心
    態可議，且其所得款項甚鉅，再審酌被告2 人犯罪動機、目
    的、手段、於本案偵審期間仍矢口否認犯行，雖已返還部分
    款項，惟迄今仍未與告訴人甲○○等人達成民事和解之態度
    、被告2 人犯罪所生危害、智識程度等一切情狀，量處如主
    文所示之刑，以示懲儆。
(七)、被告2 人行為後，中華民國96年罪犯減刑條例於96年7 月4
    日公布，於同年月16日施行，查被告2 人本件業務侵占及行
    使偽造私文書犯行均在96年4 月24日以前，且均合於減刑要
    件，爰依中華民國96年罪犯減刑條例第2 條第1 項第3 款，
    均減其刑期2 分之1 ，並就上開減刑後之2罪定應執行刑。
(八)、被告所偽造之「戊○○」印章1 枚及如附表編號1 、2 所示
    偽造「戊○○」、「陳○○」之簽名、印文，均應依刑法第
    219 條之規定，宣告沒收。
據上論斷，應依刑事訴訟法第299 條第1 項前段，兒童及少年福
利法第70條第1 項前段，刑法第2 條第1 項前段、第216 條、第
210 條、第336 條第2 項、第339 條第1 項、第55條、第219 條
，修正前刑法第28條、第55條後段、第51條第5 款，刑法施行法
第1 條之1 第1 項、第2 項前段，中華民國96年罪犯減刑條例第
2 條第1 項第3 款、第7 條、第10條，判決如主文。
本案經檢察官乙○○到庭執行職務。
中    華    民    國    98    年    3     月    17    日
                  刑事第十庭    審判長法  官  李雅俐
                                      法  官  蔡美華
                                      法  官  柯雅惠
以上正本證明與原本無異。
如不服本判決應於收受判決後10日內向本院提出上訴書狀，並應
敘述具體理由；其未敘述上訴理由者，應於上訴期間屆滿後20日
內向本院補提理由書（均須按他造當事人之人數附繕本）「切勿
逕送上級法院」。
                                      書記官  陳靖騰
中    華    民    國    98    年    3     月    17    日
附表：
  ┌─┬──────┬───────────┬───────┬───────┐
  │編│時        間│文     件     名    稱│偽造簽名、印文│備          註│
  │號│            │                      │              │              │
  ├─┼──────┼───────────┼───────┼───────┤
  │1 │95年5 月2日 │國泰人壽保險股份有限公│「戊○○」簽名│95年5 月間，國│
  │  │            │司不分紅保單專屬要保書│2枚 、印文4枚 │泰人壽給付該保│
  │  │            │（松柏長期看護終身壽險│              │單之佣金新臺幣│
  │  │            │，保單號碼：0000000000│              │14905 元予被告│
  │  │            │號，要保人：戊○○，被│              │丁○○。      │
  │  │            │保險人：戊○○）      │              │              │
  ├─┼──────┼───────────┼───────┼───────┤
  │2 │95年5 月2日 │國泰人壽保險股份有限公│「戊○○」簽名│(1)此份要保書包│
  │  │            │司不分紅保單專屬要保書│1 枚、印文2 枚│含富利年年終身│
  │  │            │（富利年年終身保險及真│、「陳○○」簽│保險及真愛一生│
  │  │            │愛一生防癌健康險，保單│名1 枚        │防癌健康險，即│
  │  │            │號碼：0000000000號及 7│              │保單號碼：7529│
  │  │            │000000000號，要保人： │              │378429號及7529│
  │  │            │戊○○，被保險人：陳○│              │37843 號等2 種│
  │  │            │○）                  │              │不同種類保險。│
  │  │            │                      │              │(2)95年5月間， │
  │  │            │                      │              │國泰人壽分別給│
  │  │            │                      │              │付上開保單之佣│
  │  │            │                      │              │金新臺幣6325元│
  │  │            │                      │              │及1756元予被告│
  │  │            │                      │              │李宜蓁。      │
  └─┴──────┴───────────┴───────┴───────┘
附錄：
刑法第210條：
偽造、變造私文書，足以生損害於公眾或他人者，處五年以下有
期徒刑。
刑法第216條：
行使第二百十條至第二百十五條之文書者，依偽造、變造文書或
登載不實事項或使登載不實事項之規定處斷。
刑法第336條：
對於公務上或因公益所持有之物，犯前條第1 項之罪者，處1 年
以上7 年以下有期徒刑，得併科5 千元以下罰金。
對於業務上所持有之物，犯前條第1 項之罪者，處6 月以上5 年
以下有期徒刑，得併科3 千元以下罰金。
前二項之未遂犯罰之。
刑法第339條：
意圖為自己或第三人不法之所有，以詐術使人將本人或第三人之
物交付者，處5 年以下有期徒刑、拘役或科或併科1 千元以下罰
金。
以前項方法得財產上不法之利益或使第三人得之者，亦同。
前二項之未遂犯罰之。


司法院資訊處製作；財團法人民間司法改革基金會備份。
